---
title: "DefisR_equipe2"
author: "Claire, Jerome, Melanie"
date: "04/06/2021"
output: 
  html_document: 
    toc: yes
    theme: cerulean
    df_print: kable
editor_options: 
  chunk_output_type: console
---

```{r setup, include=FALSE}
knitr::opts_chunk$set(echo = TRUE)
```


Charger le fichier contenant nos fonctions
```{r Initialisation des fonctions}
path = "C:/Users/omics/defisR/scripts-melanie/"
source(paste0(path, "Fonctions_DefisR.R"), encoding = "UTF-8")
```
`path` permet de de définir ou sont rangées les fichiers que l'on veux ouvrir

# Détail de nos fonctions

## Lecture des données
La fonction permet d'ouvrir les fichiers texte contenant les tableaux de comptage. La fonction permet également de  mettre dans un tableau à part les gènes qui ne sont pas exprimés de manière à ce qu'ils ne perturbent pas le clustering.

```{r Lecture des données}
F1_lecture_donnée <- function(Nom_de_fichier, Chemin_acces = "./"){
  expMatrix = read.table(paste0(Chemin_acces,Nom_de_fichier), header = T, row.names = 1)
  
  # Si  des gènes ne sont pas exrimés
  if (is.element(T, rowSums(expMatrix) <= ncol(expMatrix))){
    # Mettre à part les gènes qui ne sont pas exprimés
    expMatrix_1 = expMatrix[rowSums(expMatrix) <= ncol(expMatrix),]
    
    # Supprimer les gènes qui ne sont pas exprimés
    expMatrix = expMatrix[rowSums(expMatrix) > ncol(expMatrix),]
    
    return(list(expMatrix, expMatrix_1)) 
    # L'élément retourné par la fonction est une liste contenant les 2 tableaux de données (celui des gènes non exprimés et celui des autres gènes)
  } else {
    return(expMatrix)
    # L'élément retourné est le jeu de données entier
  }
  
}
```


Les fonctions on été testées sur les 3 jeux de données suivants.
En choisir un pour commencer
```{r Donnes disponibles, eval=FALSE}
Nom_de_fichier = "Mito_Genes.txt"
Nom_de_fichier = "GSE80474_Cneoformans_normalized.txt"
Nom_de_fichier = "GSE80474_Scerevisiae_normalized.txt"
```


## Calcule des matrices de distance
On veut pouvoir utiliser 2 types de matrice de distance. La distance entre les gènes est calulées soit avec des distances Euclidienne soit avec une matrice de corrélation.

```{r Calcul de la matrice de distance}
F2_matrice_distance <- function(data, distance){
  if (distance == "Euclidean"){
    matDist = dist(data)
  }else if (distance == "Correlation"){
    matDist = as.dist(1 - cor(t(data)))
  } 
}
```
La fonction prend en entrée :

- `data` correspond au tableau contenant les données de comptage sur lesquelles on souhaite appliquer le clustering
- `distance` correspond à la méthode de calcul de distance que l'on souhaite employer


## Choix de la méthode de clustering

A nouveau 2 méthodes sont proposées pour faire le regroupement des gènes. Dans les deux cas, la fonction demande que l'on connaisse (ou que l'on estime) le nombre de clusters que l'on souhaite obtenir.

```{r Application de l’algorithme de regroupement}
F3_Algorithme_regroupement <- function(matDist, nb_cluster, method){
  if (method  == "kmeans"){
    res = kmeans(matDist, nb_cluster)
    vecCluster = res$cluster
  }else if(method  == "HCL"){
    res = hclust(matDist)
    vecCluster = cutree(res, nb_cluster)
  }

}
```
La fonction prend en entrée :

- `matDist` contient les matrices de distance générées par la fonction précédente
- `nb_cluster` permet de de choisir le nombre de clusters qui seront générés
- `method` permet de choisir l'algorithme de regroupement des gènes

## Extraction des profils de gènes pour un cluster donné
Le foncton vas permettre de sélectionner les gènes du tableau de comptage qui ont été identifiés comme faisant partie d'un même cluster.

```{r Extraction des profils de gènes pour un cluster donné}
F4_Extraction_profil_un_cluster <- function(data, vecCluster, numero_de_cluster){
  geneCluster = names(which(vecCluster == numero_de_cluster))
  cluster = data[geneCluster,]
}
```
La fonction prend en entrée :

- `data` correspond toujours à notre tableau de comtage
- `vecCluster` correspond à la sortie de la fonction précédente qui définit quels gènes se trouvent dans quel groupe
- `numero_de_cluster`permet de définir sur quel cluster on se focalise à ce moment

## Représentation graphique des résultats
On souhaite pouvoir faire 2 types de représentations graphiques : afficher, pour chaque cluster, les profils des gènes et/ou une heatmap


```{r Représentation graphique des résultats}
F5_Representation_graphique <- function(cluster, graph_type, selected_cluster, distance, method, nb_cluster){
  
  if (is.element(TRUE,graph_type == "profils")) {
    plotGenes(cluster, 
              title = paste("Cluster", selected_cluster, "\n",
                            "Distance :",distance,"-",
                            "Algorithme :", method, "avec ", nb_cluster, "clusters"),
                            yMax = max(cluster)
              ) 
  }
  
  if (is.element(TRUE,graph_type == "heatmap")){
    
    if (nrow(cluster)>1){ 
      
      heatmap(as.matrix(cluster),
            Colv = NA, Rowv = NA,
            main  = paste("\n","\n","Cluster", selected_cluster,"\n","Distance :",distance,"-",
                          "Algorithme :", method,  nb_cluster, "clusters"))
      }
    
  }
}
```

La fonction prend en entrée :

- `cluster` contient le tableau de comptage du cluster pour lequel on veut tracer les graphiques
- `graph_type` pemet de définir le ou les types de graphiques que l'on veut obtenir 
- `selected_cluster`permet d'afficher dans le titre du graphique le numéro de cluster correspondant
- `distance` permet d'afficher dans le titre du graphique la méthode de calcul de distance employée
- `method` permet d'afficher dans le titre du graphique la méthode de regroupement employée
- `nb_cluster` permet d'afficher dans le titre du graphique le nombre de clusters demmandé


*A noter* :  `if (nrow(cluster)>1)` Permet d'éviter les erreurs génrées par les clusters ne contenant qu'un gène pour lesquels on ne peut pas produire de heatmap

# Faire l'analyse en une fonction

Definition de variable test
```{r}
Nom_de_fichier = "Mito_Genes.txt"
distance = "Euclidean"
nb_cluster = 4
method = "kmeans"
graph_type = c("heatmap","profils")
```


## Etape 1 - Ouvrir le tableau de données

```{r Fonction finale - partie 1}
if(is.list(F1_lecture_donnée(Nom_de_fichier, Chemin_acces = path))){
  expMatrix = F1_lecture_donnée(Nom_de_fichier, Chemin_acces = path)[[1]]
  expMatrix_1 = F1_lecture_donnée(Nom_de_fichier, Chemin_acces = path)[[2]]
} else {
   expMatrix = F1_lecture_donnée(Nom_de_fichier, Chemin_acces = path)
  expMatrix_1 = NULL
}
```

La condition `if(is.list(F1_lecture_donnée(Nom_de_fichier)))` va 
permettre de gérer le type de sortie lors de l'ouverture des fichiers selon qu'1 ou 2 tableaux sont générés par la fonction F1. Pour rappel, la fonction F1 génère 2 fichiers si des gènes du tableau de comptage ne sont pas exprimés.

- `expMatrix` va contenir uniquement les gènes exprimés qui seront analysés pour le clustering 
- `expMatrix_1` vas contenir les gènes qui ne sont pas exprimés, ils seront exclu de l'analyse mais appararaitront au moment de la formation des graphiques de manière à montrer q'un certain nombre de gènes du tableau de données ne sont pas exprimés.


## Etape 2 - Calcul des matrice de distance et des clusters

```{r Fonction finale - partie 2}
  matDist = F2_matrice_distance(expMatrix, distance)
  
  vecCluster = F3_Algorithme_regroupement(matDist,nb_cluster, method)
```


`matDist`va contenir les matrices des distances qui serviront ensuite à former les clusters
`vecCluster` est un vecteur qui contient pour chaque gènes du tableau de comptage le cluster qui lui est attribué.

## Etape 3 - Représentation des graphiques pour chaque cluster

La première partie consiste à savoir si on demmande de produire uniquement des profils d'expression ou si on demmande également des heatmaps. Les heatmaps ne peuvent pas être affichées toutes sur une même page. On sépare donc les fenêtres d'affichages des profils uniquement si aucune heatmap n'est demmandée.

```{r Fonction final - Separation des fenetre}
  if (is.element(FALSE,graph_type == "profils")){
    par(mfrow = c(1,1))
  }else {
    par(mfrow = c(2,2))
  }
  
```

Si un tableau contient les données de gènes non-exprimés alors on fait les graphiques correspondants pour ces gènes
```{r Fonction finale - Graphique de sgenes non-exprimés, results='hide'}
  if(!is.null(expMatrix_1)){
    vecCluster_0 = rep(0, nrow(expMatrix_1))
    names(vecCluster_0) = rownames(expMatrix_1)
    
    cluster = F4_Extraction_profil_un_cluster(expMatrix_1, vecCluster_0,
                                              0)
    F5_Representation_graphique(cluster, graph_type,
                                0,
                                distance, method, nb_cluster)
    
  }
```

Enfin, pour chaque cluster on extrait du tableau de comptage les gènes faisant partie du cluster puis on produit les graphiques demmandés par la variable `graph_type`

```{r Fonction finale - formation des graphique pour chaque cluster, results= 'hide' }
  for (selected_cluster in 1:nb_cluster){
    cluster = F4_Extraction_profil_un_cluster(expMatrix, vecCluster,
                                              selected_cluster)
    
    F5_Representation_graphique(cluster, graph_type,
                                selected_cluster,
                                distance, method, nb_cluster)
  }
  
```


# Exécution de la fonction
Afin d'obtenir les résultats on exécute la fonction 

```{r Fonction finale, results = 'hold'}
Fonction_finale(Nom_de_fichier,
                  distance = "Euclidean" ,
                  nb_cluster = 4,
                  method = "kmeans",
                  graph_type = c("heatmap","profils"))
  

```

La fonction peut prendre différentes entrées :

- `Nom_de_fichier` contient le nom du fichier à ouvrir
- `distance` peut prendre les valeurs `"Euclidean"` -ou- `"Correlation"`
- `nb_cluster`permet d'indiquer le nombre de cluster que l'on souhaite générer
- `method`peut prendre les valeurs `"kmeans"` -ou- `"HCL"` (pour le clustering hiérarchique)
- `graph_type` peut prendre les valeurs `"heatmap"` -ou- `"profils"` -ou- `c("heatmap","profils")` (qui permet de générer les 2 types de graphiques en même temps)

